【裁判字號】    90,上易,1663
【裁判日期】    901206
【裁判案由】    背信
【裁判全文】
臺灣高等法院高雄分院刑事判決                    九十年度上易字第一六六三號
    上  訴  人
    即  被  告   乙○○
    選任辯護人   郭國益
右上訴人因背信案件，不服臺灣高雄甲方法院九十年度易字第九三六號中華民國九十
年六月二十日第一審判決（起訴案號：臺灣高雄甲方法院檢察署八十九年度偵字第一
四四七七號），提起上訴，本院判決如左：
      主  文
上訴駁回。
      事  實
一、乙○○為丙○○○○園社區管理委員會第四屆主任委員，史尚儒為該屆管理委員
    會設備委員，兩人均係為福鎮雙星社區所有住戶處理管理事務之人，而吳怡瑱為
    該社區住戶。民國（下同）八十八年九月份該社區管理委員會開會決議，因該社
    區第Ｂ八、九電梯一台之纜線已逾標準範圍之外，決請統一精工股份有限公司（
    下稱統一精工公司）處理更新電梯設施材料之事務。乙○○見有機可趁，意圖為
    祥群大樓管理顧問有限公司（下稱祥群公司）謀取不法利益，竟與同屬祥群公司
    大股東吳怡瑱及史尚儒兩人為犯意之聯絡，由乙○○在上揭社區管理委員會決議
    後，先以電話向統一精工公司工務課代課長張國耿聯絡，要求張國耿更換該社區
    內所屬九部電梯纜線，而違反社區管理委員會上揭決議內容，再由史尚儒前往統
    一精工公司商議價格後，決定更換每部電梯纜線價格為新台幣四萬三千元，其中
    一萬三千元為佣金費用。乙○○即於八十八年九月四日與統一精工公司訂立電梯
    更換鋼索合約書，約定電梯更換鋼索費用九部（事後僅更換五部電梯纜線，第五
    屆再更換二部），每部為四萬三千元，全部更換費用由福鎮雙星社區公共基金所
    支出，而為違背其任務之行為，足生損害於社區住戶。另由祥群公司實際出資股
    東暨福鎮雙星社區設備委員史尚儒提供陳泰允、吳怡瑱之金融帳戶予統一精工公
    司，要求張國耿將上揭佣金費用匯入該兩帳戶內，帳戶匯款金額均如附表所示。
    張國耿為求與福鎮雙星社區繼續有合作關係，無奈接受乙○○等人上揭有損福鎮
    雙星社區利益之行為。嗣經該社區第五屆管理委員會主任委員龔鳳生接任後，發
    現更換電梯纜線情況與第四屆管理委員會決議內容有異，即分別於八十九年二月
    二十八日及同年三月十日委託中華民國升降設備安全協會前往福鎮雙星社區檢查
    ，經檢查員陳銘濠會勘後證明社區內所有電梯纜線均足堪用且符合規定，再詢問
    張國耿後始知上情。
二、案經龔鳳生訴請台灣高雄甲方法院檢察署檢察官偵查起訴。
    理  由
一、訊據上訴人即被告乙○○矢口否認有前述背信犯行，辯稱：八十八年九月委員會
    會議決定是同意更換九部電梯纜線，但Ｂ八、九電梯比較嚴重，所以先換，因此
    會議記錄僅登載一部，且整件事是吳怡瑱與精工公司聯絡，我從未與精工公司接
    洽過，事後我知道吳怡瑱有收佣金，我有要求吳怡瑱將佣金退還給精工公司，我
    任內完成五部電梯電纜線更換，有完成使命，沒有背信之行為云云。經查：
（一）福鎮雙星社區管理委員會決議僅更換第Ｂ八、九電梯纜線一部，而被告乙○○
      卻在八十八年九月四日與統一精工公司約定更換五部電梯之事實，有該社區管
      理委員會決議記錄、電梯更換鋼索合約書影本各乙份在卷可稽；並經證人胡汝
      華即福鎮雙星社區管理委員會財務委員於本院調查時證稱：「（當時會議是否
      有通過只先換裝一部？）是的，但是該次會議有人提議其他電梯電纜線和該部
      Ｂ八、九樓之電纜線同時安裝，安全上應有顧慮，應該一起更換，但此部分沒
      有通過決議」（見本院九十年十一月二日訊問筆錄），另福鎮雙星社區八部電
      梯纜線均符合規定，尚能堪用之事實，有昇降設備檢查會勘紀錄表兩份在卷可
      參，復據證人即中華民國設備安全協會檢查員陳銘濠於偵查中證述屬實。由上
      可知，福鎮雙星社區管理委員會當時決議僅同意更換第Ｂ八、九電梯纜線一部
      ，而被告乙○○卻在八十八年九月四日與統一精工公司約定更換九部電梯，因
      而違反管理委員會決議事項甚明。又統一精工公司更換電梯纜線五部後，將每
      部電梯佣金費用一萬三千元匯入案外人陳泰允、被告吳怡瑱兩人金融帳戶內，
      亦有零件換修報價單七張、華僑銀行匯款委託書五張等證物在卷足憑，應堪認
      定。
（二）又證人張國耿於偵查中曾證稱：「（是否有給乙○○回扣？）有的，一台給一
      萬三千元」、「（為何給她回扣？）當初我們公司認為只有一台比較嚴重要修
      理，但乙○○堅持九台要更換，而且要求每台一萬三千元之回扣，如果我們不
      從，她就要終止契約」、「（何人提供帳戶給你？）設備委員會之委員史尚儒
      提供的」等語（見偵查卷第十七頁背面），雖其於原審審理時改稱：「（佣金
      部分是誰與你談的？）是史尚儒與我談的，吳怡瑱只有在催這筆錢為何還沒有
      進去，她沒有與我談佣金的事，乙○○也沒談過佣金的事」、「偵訊時所謂與
      乙○○接洽過，是聯繫零件的事」、「史尚儒當時要給我帳號，後來是用寄過
      來的，我不知道是誰寄過來的」等語（見原審卷第一一六至一一七頁）。證人
      張國耿上開證詞雖非一致，但關於被告史尚儒向該公司索取回扣並提供帳號則
      前後一致，且對其在偵查中為何證述被告乙○○與其電話聯繫並堅持九台要更
      換，而答應給她回扣等情，無法合理說明，竟改稱聯繫與本件無關之事，被告
      乙○○並未要求回扣云云，顯係事後避重就輕之詞，並非可採，應以初次偵訊
      時所證內容為可採。
（三）統一精工公司出具之零件換修報價單內有史尚儒親筆簽名「確認更換無誤」等
      文字，足見本案從被告乙○○負責施壓與統一精工公司簽約，待統一精工公司
      更換五部電梯纜線後，史尚儒則提供匯款帳戶予統一精工公司，命統一精工公
      司將佣金匯入吳怡瑱與案外人陳泰允帳戶之事實，被告乙○○、史尚儒與吳怡
      瑱三人均有犯意聯絡及行為分擔。再查，祥群公司董事為被告乙○○及吳怡瑱
      ，其中股東之一為案外人史惠全，有財團法人金融聯合徵信中心之公司董監事
      及經理人名單乙份在卷可查，而案外人史惠全係被告史尚儒之子，係八十六年
      九月四日出生，當時年僅三歲，有被告史尚儒戶籍資料乙份附偵查卷足憑，故
      案外人史惠全雖為祥群公司名義股東，惟實際投資祥群公司之人應為史惠全之
      父即被告史尚儒本人。被告乙○○、吳怡瑱與史尚儒既然均為祥群公司實際投
      資者，被告吳怡瑱以祥群公司名義收取佣金，對祥群公司之經營有利無弊，且
      為大股東並可盈餘分紅，故由被告史尚儒與統一精工公司商談佣金事宜，衡諸
      常情屬實合理。
（四）按背信罪所謂違背其任務，乃凡依該具體個案之財產事務處理意旨，參酌一般
      商事交易行為之風險程度，得認有逾越常態事務處理準則之不當行為，均足當
      之；本件八十八年九月份福鎮雙星社區管理委員會既僅決議通過更換Ｂ八、九
      部電梯電纜線，已如前述，並經證人胡汝華於本院調查時到庭證述屬實，顯見
      被告乙○○違反管理委員會決議事項，且被告乙○○及史尚儒也確曾因更換電
      梯纜線乙事向統一精工公司索取回扣每部一萬三千元，則此情形亦是違背其任
      務之行為甚明。
（五）綜上所述，被告乙○○為福鎮雙星社區第四屆主任委員，係社區住戶全體所選
      出，為社區住戶處理事務並謀取福利之人。被告乙○○與史尚儒竟為祥群公司
      及黃怡瑱之不法利益，違反社區管理委員會之決議，擅自挪用該社區公共基金
      ，要求統一精工公司更換社區五部電梯纜線，並與黃怡瑱基於犯意之聯絡，以
      每部一萬三千元之佣金匯入史尚儒所指定黃怡瑱、案外人陳泰允之帳戶，顯然
      係違背其任務之行為，而生損害於該社區之財產。被告上開所辯，顯係事後卸
      責之詞，不足採信，本件事證明確，被告之犯行洵堪認定。
二、核被告乙○○所為，係犯刑法第三百四十二條第一項之背信罪。被告乙○○與史
    尚儒兩人之前揭背信犯行，有犯意聯絡及行為分擔，皆為共同正犯。另吳怡瑱雖
    未擔任福鎮雙星社區管理委員會任何職務，而未受委任，但與受委任有上開身分
    之被告乙○○、史尚儒共同實施上揭背信犯行，既屬因身分關係而成立犯罪，依
    刑法第三十一條第一項規定，仍以共犯論，附此敘明。
三、原審因而適用刑法第二十八條、第三百四十二條第一項、第三十一條第一項、第
    四十一條第一項、第七十四條第一款，罰金罰鍰提高標準條例第一條前段、第二
    條之規定，並審酌被告乙○○身為丙○○○○園社區管理委員會第四屆主任委員
    ，受該社區選任為社區住戶處理事務，竟意圖為自己不法之利益，違背其任務而
    不法收取佣金回扣九萬餘元，數額雖然不高，但犯後不知坦白認錯，一再飾詞狡
    辯，顯見毫無悔念，辜負社區住戶之委託等一切情狀，量處有期徒刑肆月，並諭
    知如易科罰金以參佰元折算一日，又以被告乙○○前未曾受有期徒刑以上刑之宣
    告，此次因一時失慮，偶罹刑典，事後已退還回扣九萬餘元給社區，並經該社區
    管理委員會決議表示不願追究，被告經此刑之宣告後，應知警惕而無再犯之虞，
    認暫不執行其刑為當，併予宣告緩刑二年，用啟自新，其認事用法，均無不合，
    量刑亦屬適當，被告乙○○上訴意旨，否認犯罪，指摘原判決不當，並無理由，
    應予駁回。
四、原判決對同案被告史尚儒、吳怡瑱部分，已判決確定，本院不予論列。
據上論結，應依刑事訴訟法第三百六十八條，判決如主文。
本案經檢察官劉文水到庭執行職務。
中    華    民    國      九十      年      十二      月        六      日
                              臺灣高等法院高雄分院刑事第七庭
                                  審判長法官  李春昌
                               法官  張意聰
                                        法官  黃憲文
右正本證明與原本無異。
不得上訴。
                                      書記官  黃玉珠
中    華    民    國      九十      年      十二      月        十      日
附表：
┌────────┬───┬─────────┬─────┬─────┐
│金融機構名稱    │戶名  │匯款金額（新台幣）│匯款費用  │匯款日期  │
├────────┼───┼─────────┼─────┼─────┤
│高雄縣鳳山信用  │吳怡瑱│一萬二千九百七十元│三十元    │88、10、26│
│合作社後庄分社  │      │                  │          │          │
├────────┼───┼─────────┼─────┼─────┤
│      同右      │吳怡瑱│同右              │          │88、11、16│
├────────┼───┼─────────┼─────┼─────┤
│台灣銀行中庄分行│陳泰允│一萬兩千九百七十元│三十元    │88、12、22│
├────────┼───┼─────────┼─────┼─────┤
│      同右      │陳泰允│二萬五千九百七十元│三十元    │89、1、19 │
├────────┼───┼─────────┼─────┼─────┤
│      同右      │陳泰允│二萬五千九百七十元│三十元    │89、3、29 │
│                │      │                  │          │          │
└────────┴───┴─────────┴─────┴─────┘
附錄：本判決論罪科刑法條：
刑法第三百四十二條第一項
為他人處理事務，意圖為自己或第三人不法之利益或損害本人之利益，而為違背其任
務之行為，致生損害於本人之財產或其他利益者，處五年以下有期徒刑、拘役或科或
併科一千元以下罰金。
                                                                        Ｑ


司法院資訊處製作；財團法人民間司法改革基金會備份。
